ACORDAO-COMPLETO-2382139

ACÓRDÃO 13212/2019 ATA 39/2019 - PRIMEIRA CÂMARA

VISTOS, relatados e discutidos estes autos que tratam de ato de concessão de aposentadoria emitido pela Fundação Universidade Federal de Mato Grosso do Sul em favor do ex-servidor Juris Jankauskis;
ACORDAM os Ministros do Tribunal de Contas da União, reunidos em Sessão da 1ª Câmara, com fundamento no art. 71, inciso III, da Constituição Federal, nos arts. 1º, inciso V, e 39, inciso II, da Lei 8.443/1992, no art. 260, § 1º, do RI/TCU e ante as razões expostas pelo Relator, em:
9.1. considerar ilegal o ato de concessão de aposentadoria, emitido em favor de Juris Jankauskis (XXX.591.989-XX) , recusando o respectivo registro;
9.1.1. dispensar a devolução dos valores indevidamente recebidos até a data da ciência pela Fundação Universidade Federal de Mato Grosso do Sul do presente acórdão, com base no Enunciado 106 da Súmula da Jurisprudência do TCU;
9.2. determinar à Fundação Universidade Federal de Mato Grosso do Sul, com base no art. 45 da Lei 8.443/1992, que:
9.2.1. faça cessar os pagamentos decorrentes do ato impugnado, em especial da vantagem denominada “opção”, comunicando ao TCU, no prazo de quinze dias, as providências adotadas, nos termos do art. 262, caput, do Regimento Interno do TCU, art. 8º, caput, da Resolução-TCU 206/2007 e art. 19, caput, da Instrução Normativa-TCU 78/2018;
9.2.2. emita novo ato de aposentadoria, livre da irregularidade apontada, submetendo-o ao TCU, no prazo de trinta dias, consoante os arts. 262, § 2º, do Regimento Interno do TCU e 19, § 3º, da Instrução Normativa TCU 78/2018;
9.2.3. comunique ao interessado o teor desta decisão, alertando-o de que o efeito suspensivo proveniente da interposição de eventual recurso não o exime da devolução dos valores percebidos indevidamente após a respectiva notificação, caso o recurso não seja provido;
9.2.4. no prazo de 30 (trinta) dias, contados da ciência desta decisão, envie a este Tribunal documentos comprobatórios de que o interessado está ciente da presente deliberação.

Ato de concessão de aposentadoria emitido pela Fundação Universidade Federal de Mato Grosso do Sul. Apreciação para fins de registro.

Primeira Câmara

3. Interessado: Juris Jankauskis (XXX.591.989-XX).

13.1. Ministros presentes: Walton Alencar Rodrigues (Presidente), Benjamin Zymler, Bruno Dantas e Vital do Rêgo (Relator).
13.2. Ministro-Substituto presente: Weder de Oliveira.

VITAL DO RÊGO

Adoto como relatório, com os devidos ajustes de forma, a instrução elaborada no âmbito da Secretaria de Fiscalização de Pessoal (peça 20) , com a qual se manifestou de acordo o corpo gerencial daquela unidade técnica especializada (peça 21) , a seguir transcrita:
INTRODUÇÃO
1.	Trata-se de ato inicial de concessão de aposentadoria de Juris Jankauskis, ex-servidor da Fundação Universidade Federal de Mato Grosso do Sul – UFMS.
2.	O ato foi submetido, para fim de registro, à apreciação do Tribunal de Contas da União (TCU) , de acordo com o art. 71, inciso III, da Constituição Federal. O cadastramento e a disponibilização ao TCU ocorreram por intermédio do Sistema de Apreciação e Registro de Atos de Admissão e Concessões, na forma dos arts. 2º, caput e incisos I a VI, e 4º, caput, da Instrução Normativa-TCU 78/2018.
HISTÓRICO
3.	O ato em análise foi destacado do TC Processo 014.252/2010-4, consoante despacho do Ministro Relator Augusto Nardes, referido à peça 2, e autuado no presente processo. 
4. 	O referido ato recebeu proposta de ilegalidade em instrução desta Unidade Técnica (peça 1) , em virtude de o interessado estar percebendo parcelas judiciais alusivas a planos econômicos.
5.	No intuito de sanear o processo e oportunizar o contraditório e a ampla defesa ao interessado, esta Unidade Técnica encaminhou diligência ao órgão de origem (peça 3) e oitiva ao ex-servidor (peça 4) , solicitando esclarecimentos sobre o pagamento irregular relativo a planos econômicos, sem considerar, para fins de absorção, as novas estruturas remuneratórias implantadas após o provimento jurisdicional.
6.	O ex-servidor tomou ciência da oitiva (peça 7) , mas não se manifestou nos autos.
7.	Ainda no intuito de sanear o processo, a Sefip encaminhou nova oitiva ao ex-servidor (peça 12) , desta feita para que se manifestasse em relação ao recebimento da vantagem “opção” (R$ 3.852,75) juntamente com a vantagem dos “quintos/décimos/VPNI” (R$ 861,41) , situação em conflito com a vedação contida no § 2º do art. 193 da Lei 8.112/1990 e no Acórdão 2988/2018-TCU-Plenário, de relatoria da Ministra Ana Arraes.
8.	O interessado tomou ciência da oitiva (peça 13) e encaminhou sua resposta, por intermédio de seu advogado (peças 14-15) .
EXAME TÉCNICO
Das constatações
9.	Do exame da ficha financeira obtida no Siape (peça 17) , verificou-se que o inativo não está mais recebendo a rubrica judicial alusiva a planos econômicos.
10.	 Ainda da análise da ficha Siape, constatou-se o pagamento cumulativo das vantagens “opção” e “quintos/décimos/VPNI”, situação em conflito com a vedação contida no § 2º do art. 193 da Lei 8.112/1990 e no Acórdão 2988/2018-TCU-Plenário.
Da oitiva
11.	 Em resposta à oitiva (peça 14) , o interessado alegou, em síntese, que:
	a) em razão do exercício de funções de confiança, percebe parcela de incorporação de quintos, calculados de acordo com a Portaria 474/1987, do Ministério da educação;
	b) a cumulação foi amplamente discutida judicialmente e restou pacificado o entendimento quanto à sua legalidade (trouxe julgado do STJ que se refere somente à incorporação de quintos pelo exercício de funções estabelecidas pela Portaria 474/1987) ; 
	c) sua legitimidade quanto à percepção dos quintos e à impossibilidade de diminuição foi apreciada no Mandado de Segurança n. 2000.60.00.001741-2, que tramitou perante a Justiça Federal de Mato Grosso do Sul, com trânsito em julgado em 19/5/2015, e que o juiz assim decidiu:
Diante do exposto, e pelo mais que dos autos consta, CONCEDO a segurança a fim de determinar sejam pagos aos impetrantes os valores correspondentes aos quintos legitimamente incorporados em razão do exercício das funções de confiança, legalmente classificadas através da Portaria n. 474/87, do MEC, até a data em que passou a viger a Lei 8.168/91, que transformou tais funções em cargos de direção ou funções gratificadas.
Da aposentadoria de Juris Jankauskis 
12.	 Conforme já mencionado no item 10, o interessado recebe a vantagem referente a “quintos” de FC/CD (R$ 861,41) em conjunto com a vantagem “opção” (R$ 3.852,75) (peça 17) , em violação ao disposto no § 2º do art. 193 da Lei 8.112/1990 e ao Acórdão 2988/2018-TCU-Plenário. 
13.	 Em consulta ao ato Sisac, constata-se que o interessado fez jus à incorporação de 3/5 de FC-5. O valor correspondente ao FC-5, em consonância com a jurisprudência do TCU, exarada no Acórdão 1915/2012-TCU-Plenário, de relatoria do Ministro Augusto Nardes, é R$ 4.307,03. Assim, o ex-servidor pode perceber até R$ 2.584,21 por essa vantagem (3/5 x R$ 4.307,03 = R$ 2.584,21) . Atualmente, o inativo está recebendo R$ 861,41 em rubrica de decisão judicial, conforme ficha Siape (peça 17) .
14.	 Ressalte-se que esse direito à percepção de quintos é o que lhe foi conferido por meio do MS n. 2000.60.00.001741-2, citado em sua defesa no item 11-c.
15.	 Todavia, conforme já mencionado, o interessado também percebe a vantagem “opção” em dissonância com a legislação e a jurisprudência deste Tribunal, conforme se explicita em seguida.
16.	 A percepção cumulativa da vantagem referente a quintos/décimos com a vantagem “opção” viola o entendimento exarado por este Tribunal no Acórdão 2988/2018-TCU-Plenário, de relatoria da Ministra Ana Arraes, especificamente em seu item 9.2, que assim dispõe:
9.2. deixar assente que os servidores do Tribunal de Contas da União que tenham satisfeito os pressupostos temporais estabelecidos no art. 193 da Lei 8.112/1990 e os requisitos para aposentadoria até 18/1/1995, podem acrescer aos proventos de inatividade, deferidos com base na remuneração do cargo efetivo, o valor da função de confiança, paga pelo valor integral, ou a vantagem dos quintos/décimos/VPNI, de forma não cumulativa, em razão da vedação contida no § 2º do próprio art. 193 da Lei 8.112/1990;  (grifo nosso) 
17. Conforme se depreende do referido Acórdão, restou bastante claro que a vantagem “opção” somente pode ser percebida por aqueles ex-servidores que completaram os requisitos temporais estabelecidos no art. 193 da Lei 8.112/1990, bem como os requisitos para aposentadoria até 18/1/1995. Assim dispunha o art. 193 da Lei 8.112/1990:
Art. 193. O servidor que tiver exercido função de direção, chefia, assessoramento, assistência ou cargo em comissão, por período de 5 (cinco) anos consecutivos, ou 10 (dez) anos interpolados, poderá aposentar-se com a gratificação da função ou remuneração do cargo em comissão, de maior valor, desde que exercido por um período mínimo de 2 (dois) anos.
§ 1° Quando o exercício da função ou cargo em comissão de maior valor não corresponder ao período de 2 (dois) anos, será incorporada a gratificação ou remuneração da função ou cargo em comissão imediatamente inferior dentre os exercidos.
§ 2° A aplicação do disposto neste artigo exclui as vantagens previstas no art. 192, bem como a incorporação de que trata o art. 62, ressalvado o direito de opção. (grifos nossos) 
18.	 Observe-se que o mesmo antigo art. 193, previa, em seu § 2º, que o recebimento da vantagem “opção” excluiria “as vantagens previstas no art. 192, bem como a incorporação de que trata o art. 62, ressalvado o direito de opção”. Daquele parágrafo se extrai o entendimento de que o servidor tem a possibilidade de optar entre a percepção da vantagem “opção” ou dos quintos/décimos/VPNI. Essa conclusão se coaduna com o exposto pela Ministra Ana Arraes em seu Voto condutor do Acórdão em questão: 
17. Enfatizo, sobretudo, a parte final do § 2º do art. 193, que destaca o direito de “opção”. Tal opção se refere à possibilidade de, caso o servidor queira optar, com mais vantagem, por quintos/décimos/VPNI, poderá fazê-lo. Não se confunde com o termo “opção” do art. 2º da Lei 8.911/94, que se refere à forma de calcular a remuneração do servidor que ocupava cargo em comissão. Não significa que se permite acumular rubricas remuneratórias, mas sim que está resguardado o direito de escolher entre condições distintas.
19.	 Dessa forma, não tendo o ex-servidor exercido funções de confiança por 5 (cinco) anos consecutivos ou 10 (dez) anos interpolados, nem implementado os requisitos para aposentação até 18/1/1995 (somente veio a ocorrer em 1999, aparentemente) , não poderia ter carreado a vantagem “opção” para seus proventos.
20.	 Destaque-se que o Acórdão 2988/2018-TCU-Plenário atualizou o entendimento do Acórdão 2076/2005-TCU-Plenário (Ministro-Relator: Augusto Sherman) , que garantiu o pagamento da vantagem “opção” a todos que implementaram o tempo de exercício de cargo/função previsto no art. 193 da Lei 8.112/1990, ainda que não tivessem satisfeito os requisitos para aposentação até 18/1/1995.
21.	 Além disso, desde o advento da Emenda Constitucional 20/1998 está vedada a concessão de aposentadoria com proventos maiores que a remuneração do cargo efetivo. Logo, nenhuma vantagem decorrente do exercício de função de confiança e assemelhados pode ser deferida aos servidores que implementaram os requisitos de aposentação após esse marco temporal. 
22.	 Por essa razão, as parcelas remuneratórias decorrentes do exercício das funções comissionadas deixaram de constituir base de incidência para a contribuição previdenciária desde 16/12/1998, motivo pelo qual também não podem integrar os proventos de aposentadoria. 
23.	 Nessa linha, a própria legislação editada após a EC 20/1998 não previa a incidência de contribuição previdenciária sobre as funções de confiança e assemelhados, como se depreende do art. 1º da Lei 9.783, publicada em 28/1/1999, na sequência da aprovação da EC 20/1998 (grifos acrescidos) :
Art. 1º A contribuição social do servidor público civil, ativo e inativo, e dos pensionistas dos três Poderes da União, para a manutenção do regime de previdência social dos seus servidores, será de onze por cento, incidente sobre a totalidade da remuneração de contribuição, do provento ou da pensão. (Vide Lei nº 10.887, de 2004) Vide ADIN 2010, de 1999
Parágrafo único. Entende-se como remuneração de contribuição o vencimento do cargo efetivo, acrescido das vantagens pecuniárias permanentes estabelecidas em lei, os adicionais de caráter individual, ou quaisquer vantagens, inclusive as relativas à natureza ou ao local de trabalho, ou outra paga sob o mesmo fundamento, excluídas: (...) 
24.	 Ademais, por meio do recente Acórdão 1599/2019-TCU-Plenário, de relatoria do Ministro Benjamin Zymler, o Tribunal deixou assente a impossibilidade de se pagar a vantagem “opção” ou outras oriundas do exercício de função de confiança àqueles que implementaram os requisitos de aposentadoria após a EC 20/1998: 
9.4. firmar entendimento de que é vedado o pagamento das vantagens oriundas do art. 193 da Lei 8.112/1990, inclusive o pagamento parcial da remuneração do cargo em comissão (“opção”) , aos servidores que implementaram os requisitos de aposentadoria após 16/12/1998, data de publicação da Emenda Constitucional 20, que limitou o valor dos proventos à remuneração do cargo efetivo no qual se deu a aposentadoria.
25.	 Portanto, tendo em vista que o inativo não cumpriu os requisitos definidos pelo item 9.2 do Acórdão 2988/2018-TCU-Plenário, não lhe cabe a percepção da vantagem “opção”. Por conseguinte, o ato deve ser considerado ilegal, com negativa de registro e determinação à UFMS para excluir a referida rubrica dos proventos do ex-servidor.
26.	 Impende registrar, ainda, que o interessado está percebendo a vantagem do art. 62 da Lei 8.112/1990 (“quintos”) em valor inferior ao que obteve direito em razão das funções de confiança exercidas. Conforme o ato Sisac, o inativo fez jus à incorporação de 3/5 de FC-5, o que equivale a R$ 2.584,21.
CONCLUSÃO
27.	 Em razão do exposto, e tendo em vista as análises realizadas no ato inicial de concessão de aposentadoria de Juris Jankauskis, esta Unidade Técnica considera que o ato em tela deve ser considerado ilegal e ter negado o seu registro por esta Egrégia Corte.
28.	 Quanto aos valores indevidos já pagos, propõe-se dispensar a devolução, com fundamento no Enunciado 106 da Súmula da Jurisprudência do TCU.
29.	 Por fim, vale destacar que o ato em análise foi disponibilizado ao TCU em 2004, há mais de cinco anos, portanto. Assim, fez-se necessária a instauração do contraditório, segundo o entendimento estabelecido no Acórdão 587/2011-TCU-Plenário, de relatoria do Ministro Valmir Campelo.
PROPOSTA DE ENCAMINHAMENTO
30.	 Ante o exposto, e com base nos arts. 71, inciso III, da Constituição Federal; 1º, inciso V, e 39, inciso II, da Lei 8.443/1992; 260, § 1º, do Regimento Interno do Tribunal de Contas da União, propõe-se:
a) considerar ILEGAL e recusar o registro do ato inicial de aposentadoria de Juris Jankauskis (CPF: XXX.591.989-XX) ;
b) dispensar a devolução dos valores indevidamente recebidos até a data da ciência do acórdão que vier a ser prolatado, com base no Enunciado 106 da Súmula da Jurisprudência do TCU;
c) determinar à Fundação Universidade Federal de Mato Grosso do Sul, com base no art. 45 da Lei 8.443/1992, que:
c.1) faça cessar os pagamentos decorrentes do ato impugnado, excluindo a rubrica “903 OPCAO DE FUNCAO - APOSENTADO”, no valor de R$ 3.852,75, comunicando ao TCU, no prazo de quinze dias, as providências adotadas, nos termos dos arts. 262, caput, do Regimento Interno do TCU e 8º, caput, da Resolução-TCU 206/2007;
c.2) cadastre novo ato, livre da irregularidade apontada, submetendo-o ao TCU no prazo de trinta dias, nos termos dos arts. 262, § 2º, do Regimento Interno do TCU e 19, § 3º, da Instrução Normativa-TCU 78/2018;
c.3) informe ao interessado o teor do acórdão que vier a ser prolatado, encaminhando ao TCU, no prazo de trinta dias, comprovante da data de ciência pelo interessado, nos termos do art. 4º, § 3º, da Resolução-TCU 170/2004, alertando-o de que o efeito suspensivo proveniente de eventual interposição de recurso junto ao TCU não o exime da devolução dos valores indevidamente percebidos após a notificação, em caso de não provimento desse recurso.
2. 	O Ministério Público, representado nos autos pelo Procurador Dr. Sergio Ricardo Costa Caribé, manifestou-se de acordo com a proposição da unidade técnica (peça 22) . 
É o Relatório.

Juris Jankauskis Jr. (OAB/MS 11.092).

Procurador Sergio Ricardo Costa Caribé.

APOSENTADORIA. PAGAMENTO DA VANTAGEM DENOMINADA "OPÇÃO" ORIUNDA DO ART. 2º DA LEI 8.911/1994. IMPLEMENTAÇÃO DOS REQUISITOS DE APOSENTADORIA APÓS O ADVENTO DA EMENDA CONSTITUCIONAL 20/1998. IMPOSSIBILIDADE. ILEGALIDADE. NEGATIVA DE REGISTRO. DETERMINAÇÕES.

APOSENTADORIA (APOS)

Secretaria de Fiscalização de Pessoal (Sefip).

Em exame, ato de concessão de aposentadoria emitido pela Fundação Universidade Federal de Mato Grosso do Sul em favor do Sr. Juris Jankauskis. O referido ex-servidor foi aposentado no cargo de professor adjunto, na data de 21/5/1999 sendo que o respectivo ato de concessão foi disponibilizado ao TCU em 7/1/2004.
A Sefip, ao analisar a referida concessão, identificou preliminarmente, os seguintes indícios de irregularidades: (i) pagamento de parcelas referentes a planos econômicos sem considerar, para fins de absorção, as novas estruturas remuneratórias implantadas após o provimento jurisdicional; (ii) recebimento da vantagem “opção” (R$ 3.852,75) juntamente com a vantagem dos “quintos/décimos/VPNI” (R$ 861,41) , situação em conflito com a vedação contida no § 2º do art. 193 da Lei 8.112/1990 e no Acórdão 2988/2018-TCU-Plenário. 
Considerando que os atos em questão foram disponibilizados ao TCU há mais de 5 anos, a unidade técnica oportunizou, ao interessado, nos termos do Acórdão 587/2011-TCU-Plenário, as garantias constitucionais atinentes ao contraditório e à ampla defesa (peças 4 e 12) .
Após ter sido notificado acerca das irregularidades identificadas em seu ato de aposentadoria, o interessado apresentou suas razões que foram juntadas nas peças 14-15.
Em síntese, o interessado sustenta que: (i) em razão do exercício de funções de confiança, percebe parcela de incorporação de quintos, calculados de acordo com a Portaria 474/1987, do Ministério da educação; (ii) trazendo precedentes do STJ que se referem somente à incorporação de quintos pelo exercício de funções estabelecidas pela Portaria MEC 474/1987, sustentou que a cumulação de quintos com opção foi amplamente discutida judicialmente e restou pacificado o entendimento quanto à sua legalidade (iii) a percepção de quintos com fundamento na Portaria MEC 474/1987 está amparada no Mandado de Segurança n. 2000.60.00.001741-2, que tramitou perante a Justiça Federal de Mato Grosso do Sul, com trânsito em julgado em 19/5/2015.
Depois de analisar informações dos autos, a Sefip entendeu que: a) não constam mais dos proventos do inativo as parcelas referentes a planos econômicos, razão pela qual restou descaracterizado o indício; b) conquanto o inativo tenha direito à incorporação de quintos de FC com base na portaria MEC 474/1987, ele não conseguiu demonstrar a legalidade da percepção cumulativa da referida incorporação com a parcela denominada opção.  Por tal razão, a Sefip propõe considerar ilegal o ato em questão.
Em sua manifestação regimental, o Ministério Público junto ao TCU, ratificou a proposta formulada pela unidade técnica.
-II-
Registro minha concordância integral com a proposta formulada pela unidade técnica, aquiescida pela manifestação do MPTCU, razão pela qual acolho os pareceres precedentes por seus próprios fundamentos, valendo-me, para tanto, da técnica da motivação per relationem, nos termos do art. 2º, § 3º, do Decreto 9.830, de 10 de junho de 2019, sem prejuízo de tecer os comentários a seguir.
De início, no que diz respeito ao pagamento da parcela que decorre da incorporação de quintos com fundamento na Portaria MEC 474/1987, nos proventos de aposentadoria do interessado, não há reparos a fazer nas análises empreendidas pela Sefip, razão pela qual entendo regular tal pagamento.
Quanto ao pagamento concomitante da parcela decorrente da incorporação de quintos com a vantagem denominada opção, destaco que o entendimento do TCU, materializado a partir da prolação do Acórdão 2988/2018-TCU-Plenário, da relatoria da Ministra Ana Arraes, assim dispõe:
9.2. deixar assente que os servidores do Tribunal de Contas da União que tenham satisfeito os pressupostos temporais estabelecidos no art. 193 da Lei 8.112/1990 e os requisitos para aposentadoria até 18/1/1995, podem acrescer aos proventos de inatividade, deferidos com base na remuneração do cargo efetivo, o valor da função de confiança, paga pelo valor integral, ou a vantagem dos quintos/décimos/VPNI, de forma não cumulativa, em razão da vedação contida no § 2º do próprio art. 193 da Lei 8.112/1990; (destaque acrescido) 
Além disso, cabe observar especificamente em relação à percepção da vantagem denominada “opção” de que trata o art. 2º da Lei 8.911/1994, que tal parcela restou garantida aos servidores que se inativaram antes do advento da Emenda Constitucional 20, de 16 de dezembro de 1998. Isso porque, a partir da promulgação da referida norma Constitucional, ficou vedada a percepção de parcelas que superassem a última remuneração percebida na atividade. É nesse sentido o teor do art. 40, § 2º, com a redação dada pela EC 20/1998:    
Art. 40 (...) 
§ 2º - Os proventos de aposentadoria e as pensões, por ocasião de sua concessão, não poderão exceder a remuneração do respectivo servidor, no cargo efetivo em que se deu a aposentadoria ou que serviu de referência para a concessão da pensão.  (Redação dada pela Emenda Constitucional 20, de 15/12/98) .
Vale mencionar que a vantagem denominada “opção”, ao contrário da incorporação de quintos, só é percebida por ocasião da passagem para a inatividade. Diante de tal peculiaridade e considerando o regramento constante da Constituição Federal a partir de promulgação da EC 20/1998, é irregular perceber a referida parcela caso os requisitos de inativação não tenham sido implementados até 15/12/1998.
Sobre essa questão, observo que este Tribunal se manifestou recentemente, a partir da prolação do Acórdão 1599/2019-TCU-Plenário, da Relatoria do Min. Benjamin Zymler, firmando entendimento no sentido de que:
 (...) é vedado o pagamento das vantagens oriundas do art. 193 da Lei 8.112/1990, inclusive o pagamento parcial da remuneração do cargo em comissão (“opção”) , aos servidores que implementaram os requisitos de aposentadoria após 16/12/1998, data de publicação da Emenda Constitucional 20, que limitou o valor dos proventos à remuneração do cargo efetivo no qual se deu a aposentadoria.
Considerando essa ordem de ideias, o ato em epígrafe não reúne condições para receber a chancela da legalidade.
	Ante o exposto, VOTO para que seja adotada a minuta de acórdão que ora trago ao exame deste Colegiado.
TCU, Sala das Sessões Ministro Luciano Brandão Alves de Souza, em 29 de outubro de 2019.
Ministro VITAL DO RÊGO 
Relator